【裁判字號】    89,台上,911
【裁判日期】    890224
【裁判案由】    偽造文書
【裁判全文】
最高法院刑事判決                                八十九年度台上字第九一一號
    上   訴   人  台灣高等法院檢察署檢察官
    上訴人即被告  甲 ○ ○
    被        告  乙○○○
右上訴人等因被告等偽造文書案件，不服台灣高等法院，中華民國八十六年十二月十
一日第二審判決（八十六年度上訴字第五一○九號，起訴案號：台灣基隆地方法院檢
察署八十五年度偵字第三三四三號），提起上訴，本院判決如左：
    主  文
上訴駁回。
    理  由
按刑事訴訟法第三百七十七條規定，上訴於第三審法院，非以判決違背法令為理由，
不得為之。是提起第三審上訴，應以原判決違背法令為理由，係屬法定要件。如果上
訴理由狀並未依據卷內訴訟資料，具體指摘原判決不適用何種法則或如何適用不當，
或所指摘原判決違法情事，顯與法律規定得為第三審上訴理由之違法情形，不相適合
時，均應認其上訴為違背法律上之程式，予以駁回。又證據之取捨及證據之證明力如
何，由事實審法院自由判斷，此項自由判斷職權之行使，倘係基於吾人日常生活經驗
所得之定則者，即屬合於經驗法則。苟本於理則上當然之定則所為之論斷，即為合乎
論理法則，均不容任意指為判決違背法令。再認定犯罪事實所憑之證據，並不以直接
證據為限，間接證據亦包括在內。審理事實之法院，綜合卷內之直接、間接證據，本
於推理作用，於通常一般之人均不致有所懷疑，得確信其為真實之程度者，即非不得
據之為被告有罪之認定。本件原判決認定被告乙○○○與上訴人即被告甲○○係母子
關係。乙○○○於民國八十二年十月間，自任會首，召集每會新台幣（下同）二萬元
，會員為四十二人（包括會首）之民間互助會。約定自八十二年十一月二十日起，每
月二十日，在基隆市○○路四五五巷三號投標，其中會員陳金城各以「李正女」及「
陳金」名義加入二會；陳金城於八十三年一月二十日第三會時，即以「李正女」名義
參加投標，因標息最高而得標，乙○○○依約於三日內給付得標金約六十萬元予陳金
城，陳金城取得前開會款後隨即行蹤不明。詎乙○○○身為會首，為避免繼續為陳金
城代繳死會會款，竟與其子甲○○共同意圖為自己不法之所有，於八十三年四月二十
日即第六會，在上址利用尚未得標之陳金城不能前來投標之機會，由甲○○冒用陳金
城名義於投票單上記載五千八百元之標息，並偽填投標者之姓名「陳金」二字，而偽
造投標單一紙，持交其母乙○○○參加投標，因標息最高而得標。嗣即向林阿有、林
進新、林慧雯、張惠珍及其他活會會員佯稱係陳金城得標，施用詐術，同時向林阿有
、林進新、林慧雯、張惠珍及其他活會會員每人詐取扣除標息後之活會會款一萬四千
二百元，足以生損害於陳金城及林阿有、林進新、林慧雯、張惠珍及其他活會會員，
共計詐得四十九萬七千元。嗣乙○○○以遭死會會員倒會為由，於八十四年十月間強
制停會，乙○○○與林阿有、林進新、林慧雯、張惠珍等人協調由乙○○○繼續收取
死會會款償付林阿有等人之會款。惟乙○○○未依約履行，林阿有等人始循線查悉上
情等情。係綜核被害人陳金城之陳述，告訴人林阿有、林進新、林慧雯、張惠珍之指
訴，被告等之供述及卷附互助會死會會單影本一份等證據，並參酌全辯論意旨及調查
證據之結果，維持第一審之判決，仍論斷被告等所為，應成立刑法第二百十六條、第
二百十條、第三百三十九條第一項之罪，依牽連犯從一重論處被告等共同行使偽造私
文書，足以生損害於他人罪刑（乙○○○緩刑），駁回被告等在第二審之上訴，已詳
其所憑之證據及認定之理由，並逐一指駁被告等否認犯罪及其各項辯解，何以不足
採，併說明被告等未經陳金城之同意，亦未取得陳金城該一活會債權，竟冒用陳金城
以「陳金」名義加入之「陳金」名義投標，因標息最高而得標後，向不知情之告訴人
及其他活會會員收取會款，詐得近五十萬元，被告等有行使偽造私文書及詐欺之犯意
，堪予認定。復論述被告等偽造「陳金」署押之行為，為偽造私文書之部分行為，而
偽造文書之低度行為，應為行使之高度行為所吸收，均不另論罪。被告等冒標會款後
，同時向活會會員多人詐取會款，為同種類之想像競合犯，應從一重處斷。被告等所
犯上開行使偽造私文書及詐欺二罪間，有方法與結果之牽連犯關係，應從一重之行使
偽造私文書罪處斷。檢察官雖未對行使偽造私文書罪部分提起公訴，惟該部分與已起
訴之詐欺部分，有方法與結果之牽連犯關係，屬裁判上一罪，自得一併予以審理。被
告等所犯上開二罪，均有犯意聯絡及行為分擔，為共同正犯，綦詳。所為論斷，俱有
卷存訴訟資料，可資覆按，從形式上觀察，尚無違背法令之情形存在。查民間互助會
之標單，通常僅填寫一定之金額及姓名或僅填寫一定之金額，如單從該記載內容上之
形式觀之，殊無法瞭解其為何種用意之證明；惟依據民間互助會之習慣或特約，此足
以表示該一定之金額即為標取會款之利息，該姓名即為標取會款之會員。是無論從該
標單之正式或略式記載，依民間互助會之習慣或特約，均足以為表示某會員欲以一定
之金額標取該次投標用意之證明，故標單即為刑法第二百二十條以文書論之私文書。
何況甲○○已供明所偽填之標單，屬略式記載在卷（見原審卷第二四頁、一審卷第七
八頁）。檢察官上訴意旨，認標單並非當然屬準文書，原判決認為準文書，有適用法
則不當之違法一節，即屬誤會。又被告等係偽造「陳金」名義之標單，雖原審仍維持
第一審判決主文，諭知「陳金城」投標單一紙沒收。但卷內復未有被告另偽簽「陳金
城」名義之標單。足見判決主文之記載「陳金」顯係筆誤，非不可由原審以裁定更正
。檢察官及甲○○上訴意旨，均徒憑己意，指摘原判決有適用法則不當，理由矛盾之
違法云云，對原審取捨證據與自由判斷證據證明力職權之合法行使，以及原判決已有
說明與夫其他與判決無生影響之枝節事項，漫指其為違背法令，再為單純事實上之爭
執，要非適法之第三審上訴理由。是上訴意旨所指摘原判決違法情事，殊與法律規定
得為第三審上訴理由之違法情形，不相適合。衡以前開說明，其上訴為違背法律上之
程式，應予駁回。
據上論結，應依刑事訴訟法第三百九十五條前段，判決如主文。
中      華      民      國    八十九    年      二      月    二十四    日
                              最高法院刑事第六庭
                                  審判長法官  紀  俊  乾
                                        法官  楊  商  江
                                        法官  黃  正  興
                                        法官  陳  東  誥
                                        法官  張  春  福
      右正本證明與原本無異
                                              書  記  官
中      華      民      國    八十九    年      三      月      二      日


司法院資訊處製作；財團法人民間司法改革基金會備份。
